ACORDAO-COMPLETO-2410731

ACÓRDÃO 11558/2020 ATA 36/2020 - PRIMEIRA CÂMARA

VISTOS, relatados e discutidos estes autos de tomada de contas especial instaurada pelo Fundo Nacional de Desenvolvimento da Educação (FNDE) contra o Sr. José Franklin Lopes Filho, ex-prefeito do município de Uarini/AM, em razão da impugnação parcial dos recursos federais repassados para aplicação no Programa Nacional de Alimentação Escolar Pnae-Indígena/2003 e impugnação total dos recursos referentes ao Pnae executados em 2008.
ACORDAM os ministros do Tribunal de Contas da União, reunidos em sessão da 1ª Câmara, diante das razões expostas pelo relator, em:
9.1. considerar revel, para todos os efeitos, o Sr. José Franklin Lopes Filho, nos termos do art. 12, § 3º, da Lei 8.443/1992;
9.2. julgar irregulares as contas do Sr. José Franklin Lopes Filho, com fundamento no art. 16, III, "b" e "c", da Lei 8.443/1992, e condená-lo ao pagamento das quantias a seguir especificadas, atualizadas monetariamente e acrescidas de juros de mora, calculados a partir das datas especificadas até a data do efetivo recolhimento, fixando o prazo de 15 (quinze) dias, a contar da notificação, para que comprove, perante o Tribunal (art. 214, III, "a", do RI/TCU) , o recolhimento da dívida aos cofres do Fundo Nacional de Desenvolvimento da Educação, na forma da legislação em vigor:
	Valor histórico (R$) 
	Data

	1.115,20
	31/12/2003

	31.518,00
	27/2/2008

	31.518,00
	19/3/2008

	3.466,40
	8/4/2008

	3.466,40
	8/5/2008

	9.670,00
	9/5/2008

	11.000,00
	23/5/2008

	20.500,00
	13/6/2008

	3.466,40
	27/6/2008

	12.521,50
	7/7/2008

	3.466,40
	30/7/2008

	30.107,00
	13/8/2008

	3.466,40
	8/9/2008

	30.767,00
	22/9/2008

	2.860,00
	17/10/2008

	25.273,00
	29/10/2008

	15.500,00
	14/11/2008

	3.383,10
	18/11/2008

	5.554,00
	28/11/2008

	29.619,00
	19/12/2008

9.3. autorizar, desde logo, nos termos do art. 28, II, da Lei 8.443/1992, a cobrança judicial das dívidas caso não atendida a notificação;
9.4. em cumprimento ao disposto no § 3º do art. 16 da Lei 8.443/1992, remeter cópia desta deliberação à Procuradoria da República no Estado do Amazonas, para a adoção das medidas que entender cabíveis.

Tomada de contas especial instaurada em razão da impugnação parcial dos recursos federais repassados para aplicação no Programa Nacional de Alimentação Escolar Pnae-Indígena/2003 e impugnação total dos recursos referentes ao Pnae executados em 2008.

Primeira Câmara

Município de Uarini/AM.

3. Responsável/Interessado:
3.1. Responsável: José Franklin Lopes Filho (XXX.534.882-XX).
3.2. Interessado: Fundo Nacional de Desenvolvimento da Educação (FNDE).

13.1. Ministros presentes: Walton Alencar Rodrigues (Presidente), Benjamin Zymler e Bruno Dantas.
13.2. Ministros-Substitutos presentes: Augusto Sherman Cavalcanti e Weder de Oliveira (Relator).

WEDER DE OLIVEIRA

Adoto como relatório a instrução produzida pela Secretaria de Controle Externo de Tomada de Contas Especial (Secex-TCE) , com os ajustes de forma pertinentes[footnoteRef:2]: [2:  Peças 33-35.] 
" (...) 
INTRODUÇÃO
1.  Trata-se de tomada de contas especial instaurada pelo Fundo Nacional de Desenvolvimento da Educação (FNDE) , em desfavor do Sr. José Franklin Lopes Filho, prefeito do município de Uarini/AM nas gestões 2001-2004 e 2005-2008, em razão da impugnação parcial das despesas realizadas no âmbito do Programa Nacional de Alimentação Escolar-Indígena/2003 e da impugnação total das despesas realizadas no âmbito do Programa Nacional de Alimentação Escolar/2008, que teve por objeto a aquisição exclusiva de gêneros alimentícios, em caráter complementar, para atendimento dos alunos matriculados em creches, pré-escolas e em escolas do ensino fundamental das redes federal, estadual, do Distrito Federal e municipal, inclusive as indígenas e as localizadas em áreas remanescentes de quilombos, e, excepcionalmente, aquelas qualificadas como entidades filantrópicas ou por elas mantidas.
HISTÓRICO 
2.  Para a execução do Pnae-Indígena/2003, o FNDE repassou ao município de Uarini/AM a importância de R$ 3.624,40 (peça 1, p. 24) . Para a execução do Pnae/2008, o FNDE repassou ao referido município a importância de R$ 225.052,79 (peça 1, p. 26-29) .
3.  Os fundamentos para a instauração desta tomada de contas especial foram os seguintes:
a) Quanto ao Pnae-Indígena/2003, conforme apontado na informação 636/2009-Diafi/Copra/CGCAP/Difin-FNDE/MEC (peça 1, p. 41) , foi a impugnação parcial de despesas, no montante de R$ 1.115,20, em razão de o valor declarado no campo correspondente aos 'recursos transferidos pelo FNDE à conta do Pnae', na prestação de contas apresentada (peça 1, p. 35-38) , ser de R$ 2.509,20, diferente do valor efetivamente repassado, R$ 3.624,40.
b)   Quanto ao Pnae/2008, conforme apontado no parecer 248/2016-Diafi/Copra/CGCAP/Difin/FNDE (peça 1, p. 121-127) , que analisou conclusivamente a prestação de contas apresentada pelo responsável, foi a impugnação total de despesas, no montante de R$ 277.122,60, em razão de os valores terem sido sacados diretamente pela prefeitura, sem que tenham sido apresentados quaisquer documentos para comprovar as despesas realizadas, como notas fiscais, notas de empenho, recibos etc.
3.1.  Quanto ao item 'b', o parecer 248/2016-Diafi/Copra/CGCAP/Difin/FNDE (peça 1, p. 121-127) menciona ação de improbidade administrativa encaminhada pelo Ministério Público Federal, referente à ocorrência de saques em espécie na conta do Pnae/2008, conforme seu item 2.3.1 (peça 1, p. 122) .
4.  Por intermédio do edital de notificação 41/2009, publicado em 13/12/2009, e do ofício 1715/2009-Diafi/Copra-DGCAP/Difin/FNDE/MEC, recebido em 9/11/2009, conforme aviso de recebimento (peça 1, p. 45-52) , o FNDE notificou, respectivamente, os Srs. José Franklin Lopes Filho e Francisco Togo Soares (prefeito do município de Uarini na gestão 2008-2012) , requerendo a adoção das providências devidas ou a devolução do valor relativo ao Pnae-Indígena/2003 (peça 1, p. 45-52) ; por meio do edital de notificação 37/2016, publicado em 24/5/2016, e do ofício 749/2016-Diafi/Copra/DGCAP/Difin/FNDE/MEC, recebido em 9/5/2016, conforme aviso de recebimento, o FNDE notificou, respectivamente, os Srs. José Franklin Lopes Filho e Francisco Togo Soares, requerendo as providências devidas ou a devolução do valor referente ao Pnae/2008 (peça 1, p. 119-140) . O Sr. Francisco Togo Soares comprovou que tomou medidas para resguardar o erário, por meio de denúncias ao Tribunal de Contas do Estado, ao Tribunal de Contas da União, ao Ministério Público Federal e ao Ministério Público Estadual (peça 1, p. 55-61) e o Sr. José Franklin Lopes Filho não se manifestou.
4.1.  O Sr. José Franklin Lopes Filho foi citado por meio de edital porque os ofícios a ele encaminhados foram devolvidos, com a observação 'mudou-se', como segue: quanto ao Pnae-Indígena/2003, Oficio 1715/2009 - Diafi/Copra/CGCAP/Difin/FNDE/MEC (peça 1, p. 47-48) , devolvido em 3/11/2009 (peça 1, p. 50) ; ofício 748/2016 - Diafi/Copra/CGCAP/Difin/FNDE (peça 1, p. 119-120) , devolvido em 6/5/2016 (peça 1, p. 137) .
5.  Diante do não saneamento das irregularidades apontadas e da não devolução dos recursos, instaurou-se a presente tomada de contas especial. No relatório de tomada de contas especial 254/2017-Direc/COTCE/CGCAP/Difin-FNDE/MEC (peça 1, p. 155-162) , concluiu-se que o prejuízo importaria em R$ 278.337,80, imputando-se a responsabilidade ao Sr. José Franklin Lopes Filho, prefeito do município de Uarini/AM nas gestões 2001-2004 e 2005-2008, em razão da impugnação parcial das despesas realizadas no âmbito do Programa Nacional de Alimentação Escolar-Indígena/2003 e da impugnação total das despesas realizadas no âmbito do Programa Nacional de Alimentação Escolar/2008, ante a diferença entre o valor declarado no campo correspondente aos 'recursos transferidos pelo FNDE à conta do Pnae' e o valor efetivamente repassado, no caso do Pnae/2003, e devido aos saques em espécie realizados pela prefeitura sem que tenham sido apresentados documentos comprobatórios das despesas realizadas, no caso do Pnae/2008. 
6.  O relatório de auditoria 1040/2017 da Controladoria-Geral da União (peça 1, p. 170-174) também chegou às mesmas conclusões. Após serem emitidos o certificado de auditoria, o parecer do dirigente e o pronunciamento ministerial (peça 1, p. 175-180) , o processo foi remetido a este Tribunal.
7.  Como não constavam dos autos cópias da prestação de contas do Pnae/2008 e da ação de improbidade administrativa mencionada no item 3.1 desta instrução, evidências necessárias para a devida responsabilização que se busca nesta tomada de contas especial, a instrução inicial (peça 5) propôs a realização de diligência para saneamento dos autos.
8.  O FNDE encaminhou a documentação solicitada (peças 10-15) .
9.  Na instrução de peça 17, analisando-se os documentos nos autos, concluiu-se pela necessidade de realização de citação para as irregularidades abaixo:
'a)   Irregularidade: impugnação parcial das despesas Pnae-Indígena/2003 e impugnação total das despesas do Pnae/2008, em razão da diferença entre o valor declarado no campo correspondente aos 'recursos transferidos pelo FNDE à conta do Pnae' e o valor efetivamente repassado, no caso do Pnae/2003, e devido aos saques realizados diretamente na conta específica, e não por intermédio de transferência a fornecedores, sem que tenham sido apresentados documentos comprobatórios das despesas realizadas, no caso do Pnae/2008;
b)   Conduta: declarar haver recebido menos recursos do Pnae-Indígena/2003 do que realmente recebeu e realizar saques em espécie na conta do Pnae/2008, não tendo comprovado as despesas com documentação hábil para tal (notas fiscais, recibos etc.) ;
c)   Dispositivos violados: art. 37, caput, c/c o art. 70, parágrafo único, da Constituição da República Federativa do Brasil; art. 93, do Decreto-lei 200/1967; art. 66, do Decreto 93.872/1986; art. 20 e 30 da Instrução Normativa 01/1997, da Secretaria do Tesouro Nacional; art. 11, VI, e 19 da Resolução CD/FNDE 45/2003; art. 24 da Resolução CD/FNDE 32/2006; art. 10, VI, e 17 da Resolução CD/FNDE 36/2008;
d)   Evidências: Informação 636/2009-Diafi/Copra/CGCAP/Difin-FNDE/MEC (peça 1, p. 41) , Parecer 248/2016-Diafi/Copra/CGCAP/Difin/FNDE (peça 1, p. 121-127) e Relatório de Tomada de Contas Especial 254/2017-Direc/COTCE/CGCAP/Difin-FNDE/MEC (peça 1, p. 155-162) ;'
10.  Em cumprimento ao pronunciamento da unidade (peça 19) , foi efetuada a citação, como segue:
	Comunicação: Ofício 4432/2019-TCU/Secex-TCE (peça 21) 
Data da Expedição: 2/7/2019
Data da Ciência: não houve (recusado) (peça 26) 
Observação: Ofício enviado para o endereço do responsável, conforme pesquisa de endereço nos sistemas do TCU (peça 20) .
	
	Comunicação: Ofício 4433/2019-TCU/Secex-TCE (peça 22) 
Data da Expedição: 2/7/2019
Data da Ciência: não houve (recusado) (peça 25) 
Observação: Ofício enviado para o endereço do responsável, conforme pesquisa de endereço nos sistemas do TCU (peça 20) .
	
	Comunicação: Ofício 4434/2019-TCU/Secex-TCE (peça 23) 
Data da Expedição: 2/7/2019
Data da Ciência: não houve (recusado) (peça 24) 
Observação: Ofício enviado para o endereço do responsável, conforme pesquisa de endereço no sistema da Receita Federal (peça 32) 
	
	Comunicação: Edital 0183/2019-TCU/Seproc (peça 27) 
Data da Publicação: 25/10/2019 (peça 28) 
Fim do prazo para a defesa: 11/11/2019
	
11.  Conforme despacho de conclusão das comunicações processuais (peça 31) , informou-se que as providências inerentes às comunicações processuais foram concluídas. 
12.  Transcorrido o prazo regimental, o responsável José Franklin Lopes Filho permaneceu silente, devendo ser considerado revel, nos termos do art. 12, §3º, da Lei 8.443/1992.
ANÁLISE DOS PRESSUPOSTOS DE PROCEDIBILIDADE DA IN/TCU 71/2012
13.  Verifica-se que não houve o transcurso de mais de dez anos desde o fato gerador sem que tenha havido a notificação do responsável pela autoridade administrativa federal competente (art. 6º, II, c/c art. 19, da IN/TCU 71/2012, modificada pela IN/TCU 76/2016) , uma vez que as irregularidades datam de 2003 (Pnae-Indígena/2003) e 2008 (Pnae/2008) , e o responsável foi notificado pela autoridade administrativa competente, respectivamente, em 2009, por meio do edital de notificação 41/2009 (peça 1, p. 52) , e em 2016, por meio do edital de notificação 37/2016 (peça 1, p. 138) .
14.  Verifica-se que o valor atualizado do débito apurado sem juros, em 1/1/2017, é superior a R$ 100.000,00, na forma estabelecida conforme os arts. 6º, I, e 19, da IN/TCU 71/2012, modificada pela IN/TCU 76/2016.
15.  A tomada de contas especial está, assim, devidamente constituída e em condições de ser instruída.
16.  Informa-se, consoante orientação superior, que nos últimos dez anos foram encontrados débitos imputáveis aos responsáveis em outros processos em tramitação no Tribunal, a seguir:
	Responsável
	Processo 
TC
	Assunto

	José Franklin Lopes Filho
	Processo 032.523/2014-9
	Convênio 680/2007 - Siafi 615152 - firmado entre o Ministério do Turismo (MTur) e o município de Uarini - AM

		Processo 014.532/2015-8
	Programa Nacional de Alimentação Escolar (Pnae) , firmado entre o Fundo Nacional de Desenvolvimento da Educação (FNDE) e o município de Uarini/AM

		Processo 014.545/2015-2
	Programa Nacional de Apoio ao Transporte do Escolar (Pnate) e Programa Nacional de Alimentação Escolar (Pnae) , firmados entre o  Fundo Nacional de Desenvolvimento da Educação (FNDE) e o município de Uarini/AM

		Processo 010.306/2017-0
	Programas de Proteção Social Básica e Proteção Social Especial PSB/PSE, firmado entre o Fundo Nacional de Assistência Social (FNAS) e o município de Uarini/AM

EXAME TÉCNICO
Da validade das notificações
17.  Preliminarmente, cumpre tecer breves considerações sobre a forma como são realizadas as comunicações processuais no TCU. A esse respeito, destacam-se o art. 179, do RI/TCU (Resolução 155, de 4/12/2002) , e o art. 4º, III, § 1º, da Resolução TCU 170, de 30/6/2004, in verbis:
'Art. 179. A citação, a audiência ou a notificação, bem como a comunicação de diligência, farse-ão:
I - mediante ciência da parte, efetivada por servidor designado, por meio eletrônico, fac-símile, telegrama ou qualquer outra forma, desde que fique confirmada inequivocamente a entrega da comunicação ao destinatário;
II - mediante carta registrada, com aviso de recebimento que comprove a entrega no endereço do destinatário;
III - por edital publicado no Diário Oficial da União, quando o seu destinatário não for localizado
 (...) 
Art. 3º As comunicações serão dirigidas ao responsável, ou ao interessado, ou ao dirigente de órgão ou entidade, ou ao representante legal ou ao procurador constituído nos autos, com poderes expressos no mandato para esse fim, por meio de:
I - correio eletrônico, fac-símile ou telegrama;
II - servidor designado;
III - carta registrada, com aviso de recebimento;
IV - edital publicado no Diário Oficial da União, quando o seu destinatário não for localizado, nas hipóteses em que seja necessário o exercício de defesa.
Art. 4º. Consideram-se entregues as comunicações:
I - efetivadas conforme disposto nos incisos I e II do artigo anterior, mediante confirmação da ciência do destinatário;
II - realizadas na forma prevista no inciso III do artigo anterior, com o retorno do aviso de recebimento, entregue comprovadamente no endereço do destinatário;
III - na data de publicação do edital no Diário Oficial da União, quando realizadas na forma prevista no inciso IV do artigo anterior.
§ 1º O endereço do destinatário deverá ser previamente confirmado mediante consulta aos sistemas disponíveis ao Tribunal ou a outros meios de informação, a qual deverá ser juntada ao respectivo processo (...) .'
18.  Bem se vê, portanto, que a validade da citação via postal não depende de que o aviso de recebimento seja assinado pelo próprio destinatário da comunicação, o que dispensa, no caso em tela, a entrega do AR em 'mãos próprias'. A exigência da norma é no sentido de o Tribunal verificar se a correspondência foi entregue no endereço correto, residindo aqui a necessidade de certeza inequívoca. 
19.  Não é outra a orientação da jurisprudência do TCU, conforme se verifica dos julgados a seguir transcritos:
'São válidas as comunicações processuais entregues, mediante carta registrada, no endereço correto do responsável, não havendo necessidade de que o recebimento seja feito por ele próprio' (Acórdão 3648/2013-TCU-Segunda Câmara, relator ministro José Jorge) ;
'É prescindível a entrega pessoal das comunicações pelo TCU, razão pela qual não há necessidade de que o aviso de recebimento seja assinado pelo próprio destinatário. Entregandose a correspondência no endereço correto do destinatário, presume-se o recebimento da citação.' (Acórdão 1019/2008-TCU-Plenário, relator ministro Benjamin Zymler) ;
'As comunicações do TCU, inclusive as citações, deverão ser realizadas mediante Aviso de Recebimento - AR, via Empresa Brasileira de Correios e Telégrafos, bastando para sua validade que se demonstre que a correspondência foi entregue no endereço correto.' (Acórdão 1526/2007-TCU-Plenário, relator ministro Aroldo Cedraz) .'
20.  A validade do critério de comunicação processual do TCU foi referendada pelo Supremo Tribunal Federal, nos termos do julgamento do MS-AgR 25.816/DF, por meio do qual se afirmou a desnecessidade da ciência pessoal do interessado, entendendo-se suficiente a comprovação da entrega do 'AR' no endereço do destinatário:
'Ementa: agravo regimental. Mandado de segurança. Desnecessidade de intimação pessoal das decisões do tribunal de contas da união. art. 179 do regimento interno do TCU. Intimação do ato impugnado por carta registrada, iniciado o prazo do art. 18 da lei nº 1.533/51 da data constante do aviso de recebimento. Decadência reconhecida. Agravo improvido.
O envio de carta registrada com aviso de recebimento está expressamente enumerado entre os meios de comunicação de que dispõe o Tribunal de Contas da União para proceder às suas intimações.
O inciso II do art. 179 do Regimento Interno do TCU é claro ao exigir apenas a comprovação da entrega no endereço do destinatário, bastando o aviso de recebimento simples.'
Da revelia do responsável José Franklin Lopes Filho
21.  Conforme demonstrado no item 10 desta instrução, no presente caso, encaminhou-se ofício de citação ao endereço do responsável constante no sistema CPF da Receita Federal. Devido ao insucesso de realizar a citação no referido endereço, buscou-se a notificação em endereços provenientes de sistemas públicos (Cadastro Nacional de Empresas e CNPJ de empresa cadastrada em nome do responsável) e das bases de dados do próprio TCU. A entrega dos ofícios citatórios nesses endereços não ficou comprovada, razão pela qual promoveu-se a notificação por edital publicado no Diário Oficial da União (peça 28) . Saliente-se que, no âmbito dos processos de cobrança executiva autuados sob os números TC Processo 039.357/2019-8 e Processo 039.358/2019-4, o responsável também foi notificado por edital.
22.  Importante destacar que, antes de promover a citação por edital, para assegurar a ampla defesa, buscaram-se outros meios possíveis para localizar e citar o responsável, nos limites da razoabilidade, fazendo juntar aos autos informação comprobatória dos diferentes meios experimentados que restaram frustrados, tal como se demonstrou no item anterior da presente instrução (Acórdão 4851/2017-TCU-Primeira Câmara, relator ministro-substituto Augusto Sherman) .
23.  Nos processos do TCU, a revelia não leva à presunção de que seriam verdadeiras todas as imputações levantadas contra os responsáveis, diferentemente do que ocorre no processo civil, em que a revelia do réu opera a presunção da verdade dos fatos narrados pelo autor (Acórdão 1009/2018-TCU-Plenário, relator Bruno Dantas; 2369/2013 - TCU - Plenário, relator Benjamin Zymler; e 2449/2013 - TCU - Plenário, relator Benjamin Zymler) . Dessa forma, a avaliação da responsabilidade do agente não pode prescindir da prova existente no processo ou para ele carreada. 
24.  Ao não apresentar sua defesa, o responsável deixou de produzir prova da regular aplicação dos recursos sob sua responsabilidade, em afronta às normas que impõem aos gestores públicos a obrigação legal de, sempre que demandados pelos órgãos de controle, apresentar os documentos que demonstrem a correta utilização das verbas públicas, a exemplo do contido no art. 93 do Decreto-Lei 200/1967: 'Quem quer que utilize dinheiros públicos terá de justificar seu bom e regular emprego na conformidade das leis, regulamentos e normas emanadas das autoridades administrativas competentes'. 
25.  Mesmo as alegações de defesa não sendo apresentadas, considerando o princípio da verdade real que rege esta Corte, procurou-se buscar, em manifestações do responsável na fase interna desta tomada de contas especial, se havia algum argumento que pudesse ser aproveitado a seu favor. 
26.  No entanto, o responsável não se manifestou na fase interna, não havendo, assim, nenhum argumento que possa vir a ser analisado e posteriormente servir para afastar as irregularidades apontadas.
27.  Tratando-se de processo em que a parte interessada não se manifestou acerca das irregularidades imputadas, não há elementos para que se possa efetivamente aferir e reconhecer a ocorrência de boa-fé na conduta do responsável, podendo este Tribunal, desde logo, proferir o julgamento de mérito pela irregularidade das contas, conforme os termos dos §§ 2º e 6º do art. 202 do Regimento Interno do TCU (Acórdão 2064/2011-TCU-Primeira Câmara (relator Ubiratan Aguiar) , 6.182/2011-TCU-1ª Câmara (relator Weder de Oliveira) , 4.072/2010-TCU-1ª Câmara (relator Valmir Campelo) , 1.189/2009-TCU-1ª Câmara (relator Marcos Bemquerer) , 731/2008-TCU-Plenário (relator Aroldo Cedraz) .
28.  Dessa forma, o responsável José Franklin Lopes Filho deve ser considerado revel, nos termos do art. 12, §3º, da Lei 8.443/1992, devendo suas contas serem julgadas irregulares, condenando-se o responsável ao débito apurado.
Prescrição da Pretensão Punitiva
29.  Vale ressaltar que a pretensão punitiva do TCU, conforme Acórdão 1441/2016-TCU-Plenário, relator Benjamin Zymler, que uniformizou a jurisprudência acerca dessa questão, subordina-se ao prazo geral de prescrição indicado no art. 205 do Código Civil, que é de dez anos, contado da data de ocorrência da irregularidade sancionada, nos termos do art. 189 do Código Civil, sendo este prazo interrompido pelo ato que ordenar a citação, a audiência ou a oitiva do responsável.
30.  As datas das ocorrências passíveis de sanção correspondem às datas das parcelas do débito atribuído ao responsável, sendo a mais recente em 19/12/2008. Por seu turno, a interrupção dos prazos prescricionais aplicáveis à ocorrência deu-se na data de 19/6/2019 (peça 19) .
CONCLUSÃO
31.  Em face da análise promovida na seção 'Exame Técnico', verifica-se que o responsável José Franklin Lopes Filho não logrou comprovar a boa e regular aplicação dos recursos. Instado a se manifestar, optou pelo silêncio, configurando a revelia, nos termos do art. 12, § 3º, da Lei 8.443/1992. Ademais, inexistem nos autos elementos que demonstrem a boa-fé do responsável ou a ocorrência de outras excludentes de culpabilidade.
32.  Vale ressaltar que a jurisprudência pacífica no TCU é no sentido da imprescritibilidade das ações de ressarcimento ao erário (Súmula TCU 282) . Dessa forma, identificado dano ao erário, devese instaurar e julgar o processo de tomada de contas especial para responsabilizar seus agentes causadores, respeitando o direito ao contraditório e à ampla defesa, independentemente de quando ocorreram os atos impugnados.
33.  Verifica-se também que houve a prescrição punitiva, conforme análise realizada no item 30, razão pela qual não será aplicada multa ao responsável.
34.  Tendo em vista que não constam dos autos elementos que permitam reconhecer a boa-fé do responsável, sugere-se que as suas contas sejam julgadas irregulares, nos termos do art. 202, § 6º, do RI/TCU, com a imputação do débito atualizado monetariamente e acrescido de juros de mora, nos termos do art. 202, §1º do RI/TCU, descontado o valor eventualmente recolhido.
PROPOSTA DE ENCAMINHAMENTO
35.  Diante do exposto, submetem-se os autos à consideração superior, propondo:
a)   considerar revel o responsável José Franklin Lopes Filho (CPF XXX.534.882-XX) , prefeito municipal de Uarini/AM nas gestões 2001-2004 e 2005-2008, para todos os efeitos, dando-se prosseguimento ao processo, com fulcro no art. 12, § 3º, da Lei 8.443/1992; 
b)   julgar irregulares, nos termos dos arts. 1º, I, 16, III, 'b' e 'c', da Lei 8.443/1992, c/c os arts. 19 e 23, III, da mesma Lei, as contas do responsável José Franklin Lopes Filho (CPF XXX.534.882-XX) , prefeito municipal de Uarini/AM nas gestões 2001-2004 e 2005-2008, condenando-o ao pagamento das importâncias a seguir especificadas, atualizadas monetariamente e acrescidas dos juros de mora, calculadas a partir das datas discriminadas até a data da efetiva quitação do débito, fixando-lhe o prazo de quinze dias, para que comprove, perante o Tribunal, o recolhimento das referidas quantias aos cofres do Fundo Nacional de Desenvolvimento da Educação, nos termos do art. 23, III, 'a', da citada lei, c/c o art. 214, III, 'a', do RI/TCU;
	Valor (R$) 
	Data

	1.115,20
	31/12/2003

	31.518,00
	27/2/2008

	31.518,00
	19/3/2008

	3.466,40
	8/4/2008

	3.466,40
	8/5/2008

	9.670,00
	9/5/2008

	11.000,00
	23/5/2008

	20.500,00
	13/6/2008

	3.466,40
	27/6/2008

	12.521,50
	7/7/2008

	3.466,40
	30/7/2008

	30.107,00
	13/8/2008

	3.466,40
	8/9/2008

	30.767,00
	22/9/2008

	2.860,00
	17/10/2008

	25.273,00
	29/10/2008

	15.500,00
	14/11/2008

	3.383,10
	18/11/2008

	5.554,00
	28/11/2008

	29.619,00
	19/12/2008

c)   autorizar, desde logo, a cobrança judicial das dívidas, caso não atendida a notificação, na forma do disposto no art. 28, II, da Lei 8.443/1992;
d)   autorizar também, desde logo, se requerido, com fundamento no art. 28, I, da Lei 8.443, de 1992, c/c o art. 217, §§ 1º e 2º do RI/TCU, o parcelamento da dívida em até 36 parcelas, incidindo, sobre cada parcela, corrigida monetariamente, os correspondentes acréscimos legais, fixando-lhe o prazo de quinze dias, a contar do recebimento da notificação, para comprovar, perante o Tribunal, o recolhimento da primeira parcela, e de trinta dias, a contar da parcela anterior, para comprovar os recolhimentos das demais parcelas, devendo incidir, sobre cada valor mensal, atualizado monetariamente, os juros de mora devidos, no caso do débito, na forma prevista na legislação em vigor, alertando o responsável de que a falta de comprovação do recolhimento de qualquer parcela importará o vencimento antecipado do saldo devedor, nos termos do § 2º do art. 217 do RI/TCU; 
e)   enviar cópia do acórdão a ser prolatado, bem como do relatório e do voto que o fundamentarem à Procuradoria da República no Estado do Amazonas, nos termos do art. 16, § 3º, da Lei 8.443/1992, c/c o § 7º do art. 209 do RI/TCU, para adoção das medidas cabíveis; e
f)   enviar cópia do acórdão que vier a ser proferido ao Fundo Nacional de Desenvolvimento da Educação e ao responsável, para ciência, informando que a presente deliberação, acompanhada do relatório e do voto que a fundamentam, está disponível para a consulta no endereço www.tcu.gov.br/acordaos, além de esclarecer que, caso requerido, o TCU poderá fornecer sem custos as correspondentes cópias, de forma impressa."
O MP/TCU, representado pelo subprocurador-geral Paulo Soares Bugarin, manifestou-se de acordo com a proposta da unidade instrutiva[footnoteRef:3]. [3:  Peça 36.] 
É o relatório.

não há.

Subprocurador-Geral Paulo Soares Bugarin.

TOMADA DE CONTAS ESPECIAL. FUNDO NACIONAL DE DESENVOLVIMENTO DA EDUCAÇÃO (FNDE). PROGRAMA NACIONAL DE ALIMENTAÇÃO ESCOLAR (PNAE). OMISSÃO NO DEVER DE PRESTAR CONTAS. CITAÇÃO. REVELIA DO RESPONSÁVEL. CONTAS IRREGULARES. DÉBITO. PRESCRIÇÃO DA PRETENSÃO PUNITIVA.

TOMADA DE CONTAS ESPECIAL (TCE)

Secretaria de Controle Externo de Tomada de Contas Especial (Secex-TCE).

Tratam os autos de processo de tomada de contas especial instaurada pelo Fundo Nacional de Desenvolvimento da Educação (FNDE) em desfavor do Sr. José Franklin Lopes Filho, ex-prefeito do município de Uarini/AM (gestões 2001-2004 e 2005-2008) , em razão da impugnação parcial dos recursos federais repassados para aplicação no Programa Nacional de Alimentação Escolar Pnae-Indígena/2003 e da impugnação total dos recursos do Pnae executados em 2008.
Para a execução dos referidos programas, o FNDE transferiu ao município os montantes a seguir discriminados:
	Programa
	Valor repassado (R$) 

	Pnae-Indígena/2003[footnoteRef:2] [2:  Peça 1, p. 24.] 
	R$ 3.624,40 

	Pnae/2008[footnoteRef:3] [3:  Peça 1, p. 26-29.] 
	R$ 225.052,79

Quanto ao Pnae-Indígena/2003[footnoteRef:4], a impugnação parcial de despesas no montante de R$ 1.115,20 se deveu ao fato de que o valor declarado no campo correspondente aos recursos transferidos pelo FNDE à conta do Pnae, na prestação de contas apresentada[footnoteRef:5], foi de R$ 2.509,20, sendo que, como visto, o valor efetivamente repassado foi de R$ 3.624,40. [4:  Informação 636/2009-Diafi/Copra/CGCAP/Difin-FNDE/MEC (peça 1, p. 41) .]  [5:  Peça 1, p. 35-38.] 
No que tange ao Pnae 2008, o valor total disponível para execução era de R$ 281.073,60 (soma do saldo do exercício anterior, R$ 54.361,89, com o valor repassado em 2008, R$ 225.052,79, acrescido dos rendimentos de aplicações financeiras: R$ 1.658,92) [footnoteRef:6]. Do referido valor, foram executados R$ 277.122,60, tendo sido reprogramado para o exercício seguinte o saldo final de R$ 3.951,00. A impugnação total das despesas executadas em 2008 decorreu do fato de os recursos terem sido sacados diretamente pela prefeitura, sem que tenham sido apresentados quaisquer documentos que pudessem comprovar as despesas realizadas, como notas fiscais, notas de empenho, recibos etc. [6:  Parecer 248/2016-Diafi/Copra/CGCAP/Difin/FNDE (peça 1, p. 112-117) .] 
Diante do não saneamento das irregularidades apontadas e da não devolução dos recursos, instaurou-se a presente tomada de contas especial. A responsabilidade foi imputada ao Sr. José Franklin Lopes Filho[footnoteRef:7]. O órgão de controle interno anuiu ao referido encaminhamento[footnoteRef:8]. [7:  Relatório de tomada de contas especial 254/2017-Direc/COTCE/CGCAP/Difin-FNDE/MEC (peça 1, p. 155-162) .]  [8:  Peça 1, p. 170-180.] 
O prefeito sucessor, Sr. Francisco Togo Soares, apresentou justificativa ao FNDE, na qual comunicou a impossibilidade de proceder à prestação de contas, ante a não localização da documentação pertinente. Comunicou, ainda, que apresentou denúncias a diversos órgãos acerca da irregularidade[footnoteRef:9]. O repassador considerou suficientes as providências adotadas pelo sucessor. [9:  Peça 1, p. 55-61.] 
No âmbito desta Corte, devidamente citado, o Sr. José Franklin Lopes Filho não apresentou alegações de defesa.
A Secretaria de Controle Externo de Tomada de Contas Especial (Secex-TCE) considerou o responsável revel e propôs julgar suas contas irregulares, com imputação de débito[footnoteRef:10]. O MP/TCU, representado pelo subprocurador-geral Paulo Soares Bugarin, manifestou-se de acordo com a proposta da unidade instrutiva[footnoteRef:11]. [10:  Peças 33-35.]  [11:  Peça 36.] 
Uma vez que o responsável não se manifestou em relação à citação, deve ser considerado revel, dando-se prosseguimento ao processo, em consonância com o art. 12, § 3º, da Lei 8.443/1992.
Não havendo nos autos elementos que possam comprovar a boa e regular aplicação dos recursos impugnados, impõe-se julgar irregulares as contas do Sr. José Franklin Lopes Filho, atribuindo-lhe os débitos apurados nos presentes autos.
Não cabe, no presente caso, a aplicação da multa prevista no art. 57 da Lei 8.443/1992, haja vista a incidência da prescrição da pretensão punitiva, de acordo com os critérios fixados no Acórdão 1441/2016-TCU-Plenário, relator Benjamin Zymler. Conforme ressaltado pela unidade instrutiva, as datas das ocorrências passíveis de sanção correspondem às das parcelas do débito atribuído ao responsável, sendo a mais recente em 19/12/2008. Por seu turno, a ordenação da citação deu-se em 19/6/2019[footnoteRef:12]. [12:  Peça 19.] 
***
Diante do exposto, manifesto-me pela aprovação do acórdão que ora submeto à apreciação deste Colegiado.
TCU, Sala das Sessões Ministro Luciano Brandão Alves de Souza, em 13 de outubro de 2020.
Weder de Oliveira
Relator